【裁判字號】    90,易,287
【裁判日期】    920514
【裁判案由】    背信等
【裁判全文】
臺灣高雄地方法院刑事判決                            九十年度易字第二八七號
    公  訴  人  臺灣屏東地方法院檢察署檢察官
    被      告  丁○○
    被      告  丑  ○
    被      告  癸○○
    右三人共同
    選任辯護人  許清連律師
                林鴻駿律師
                鄭淑貞律師
    被      告  子○○
    被      告  甲○○
    被      告  辛○○
    右三人共同
    選任辯護人  吳賢明律師
                許乃丹律師
                吳世敏律師
右列被告等因背信等案件，經檢察官提起公訴（八十六年度偵字第九五三七號、八十
七年度第八九六號），本院判決如左：
    主  文
丁○○、丑○、癸○○共同為他人處理事務，意圖為第三人不法之利益，而為違背其
任務之行為，致生損害於本人之財產，均處有期徒刑參年陸月。
子○○共同為他人處理事務，意圖為第三人不法之利益，而為違背其任務之行為，致
生損害於本人之財產，處有期徒刑參年。
甲○○共同為他人處理事務，意圖為第三人不法之利益，而為違背其任務之行為，致
生損害於本人之財產，處有期徒刑貳年陸月。
辛○○無罪。
    事  實
一、乙○○（待通緝到案後，另行審結）於民國六十八年即任職於前保證責任高雄市
    第五信用合作社（以下簡稱高市五信，已於八十六年九月二十九日由板信商業銀
    行概括承受，改為板信商業銀行高雄分行），嗣於七十七年至八十三年間擔任高
    市五信理事主席；丁○○自八十一年二月間起擔任高市五信總經理，迄至八十三
    年二月始退休；丑○於六十年間起即擔任高市五信理事；癸○○於八十二年間亦
    擔任高市五信理事。其中乙○○、丁○○於八十二年間並為高市五信放款審核委
    員會當然委員，丑○、癸○○則於該年間亦為高市五信放款審核委員會委員，其
    等均負責審核放款金額超過新台幣（下同）一千萬元之貸款案件業務。子○○於
    八十年五月升任高市五信業務部經理，負責審核高市五信營業部放款業務，迄至
    八十二年九月始調任高市五信企畫室經理；甲○○於八十一年起調任高市五信營
    業部徵信員，負責高市五信放款之徵信業務。是以，乙○○、丁○○、丑○、癸○○、子○○、甲○○均係為高市五信處理事務及從事業務之人。
二、緣丙○○（另經檢察官不起訴處分）於八十二年六月二十二日，買賣取得高雄市
    苓雅區○○○段三三四九之一地號土地應有部分萬分之一三五三、同段三三五一
    之一地號土地應有部分萬分之一三五三（下均稱系爭土地）與坐落該二筆土地上
    之同段一四○○一建號建物（即門牌號碼高雄市苓雅區○○○路一四九之六號）
    、同段一四○○二建號建物（即門牌號碼高雄市○○區○○街八巷十號）、同段
    一四○○三建號建物（即門牌號碼高雄市苓雅區○○○路一四九之六號地下層）
    、同段一四○○五建號建物（即門牌號碼高雄市○○區○○街八巷十二號）及同
    段一四○三七建號建物（即上開四筆建物各自之公設部分，分別為應有部分萬分
    之二二五○、萬分之一四二、萬分之一○○、萬分之一四○）之所有權（以上建
    物下均稱系爭建物，起訴書漏載系爭土地之應有部分比例及系爭一四○○三建號
    建物、一四○三七建號建物），其後因投資生意，為籌措款項，計劃以系爭土地
    及建物向高市五信貸款一億五千萬元，並找其所認識之子○○洽辦，子○○認為
    系爭土地及建物並無此價值，乃與丙○○洽商降低貸款金額，丙○○則表示至少
    要貸得一億一千萬，子○○明知系爭土地及建物亦無此價值可貸得一億一千萬元
    ，竟與丙○○基於意圖為丙○○不法利益之背信犯意聯絡，同意為丙○○設法貸
    得此金額，惟因個人貸款金額依規定設有限制，遂請丙○○分成數人申貸，並請
    丙○○提供買賣系爭土地及建物之價額為一億五千萬元之買賣契約書，以方便辦
    事。
三、嗣於八十二年七月二十九日，丙○○徵得庚○○、己○○、戊○○、壬○○等四
    人（該四人均另經檢察官不起訴處分）之同意，以此四人之名義，各在高市五信
    開立帳戶並分別存款二十萬元，使庚○○、己○○、戊○○、壬○○成為高市五
    信社員，預備以此四人為人頭向五信貸款；丙○○並另徵得辛○○（另經本院判
    決無罪，容後詳敘）之同意，明知二人間並無就系爭土地及建物有買賣之情事，
    仍偽以買賣之名義將系爭土地及建物所有權於八十二年八月二日移轉登記在辛○○名下，並製作系爭土地及建物之買賣日期為八十二年六月二十五日，且買賣金
    額為一億五千萬元之內容不實之「不動產買賣契約書」乙份，同時欲以辛○○為
    日後庚○○、己○○、戊○○、壬○○等四人貸款時之連帶保證人。其後子○○
    即指示甲○○查估系爭土地及建物之價值，甲○○查估結果，並依據高市五信「
    擔保放款之不動產估價及放款值核估辦法」，系爭土地及建物之總放估值僅約三
    千七百萬元，無法達到丙○○實際欲申貸之一億一千萬元，子○○因此即指示甲○○，以上開不實「不動產買賣契約書」所載之系爭土地及建物買賣價格一億五
    千萬元為準（起訴書誤載為以申貸金額一億一千萬元為準），反向推算系爭土地
    及建物每坪之價值，甲○○明知此不合規定，乃基於與子○○意圖為丙○○不法
    利益之背信犯意聯絡及業務上登載不實文書之犯意聯絡，以上揭倒推計算之方式
    ，於八十二年八月九日，在其業務上作成之文書即「保證責任高雄巿第五信用合
    作社徵信報告表」上，未經調查即虛偽登載庚○○從事房地產工作，每月收入十
    萬元；己○○從事投資業，每月收入五萬元；戊○○從事投資業，每月收入八萬
    元；壬○○從事投資業，每月收入五萬元，且不實記載系爭三三四九之一地號土
    地每坪時價一百四十萬元，系爭三三五一之一地號土地每坪時價九十五萬元，系
    爭建物每坪時價九十萬元，使系爭土地及建物（總建坪數不含系爭一四○三七建
    號建物即公設部分之坪數）合計之得擔保放款總額高達一億一千零十一萬八千零
    四十四元，並遂級呈報而行使之，子○○明知其不實，仍蓋章同意，足以生損害
    於高市五信。
四、其後於八十二年八月十日，丙○○即以庚○○、己○○、戊○○、壬○○等四人
    名義，並以系爭土地及建物為擔保物，且以辛○○為連帶保證人，各向高市五信
    申請借款二千九百五十萬元、二千九百五十萬元、二千七百五十萬元、二千九百
    萬元（起訴書誤載此四人均申貸二千九百五十萬元）。該申請案經呈送高市五信
    放款審核委員會審核，由時任該會委員之乙○○、丁○○、丑○、癸○○負責審
    核（本應有五名委員審核，惟另一委員陳盛因故未參與本件審核），乙○○、丁○○、丑○、癸○○均因貸款額度甚高，而到現場勘查系爭土地及建物現況，其
    等勘查後，均明知系爭土地及建物無法貸得一億一千萬元之高額款項，竟仍基於
    意圖為丙○○不法利益之背信犯意聯絡，於結論上均同意貸款一億一千萬元予丙○○，亦即核准貸予庚○○、己○○、戊○○、壬○○每人各二千七百五十萬元
    ，合計一億一千萬元，並於八十二年八月十三日由高市五信撥款分別存入庚○○
    、己○○、戊○○、壬○○等四人在高市五信之帳戶內，隨即由丙○○自庚○○
    、己○○、戊○○、壬○○等人上開帳戶內，將貸得之款項領出。丙○○取得上
    開一億一千萬元之貸款金額後，自八十三年四月十三日起即未再繳納本息，經高
    市五信向本院聲請拍賣抵押物即系爭土地及建物獲准，旋即依強制執行程序求償
    ，由本院定底價六千四百八十五萬四千元拍賣系爭土地及建物，惟均無人應買，
    而由高市五信於八十四年二月十六日以七千五百萬元承受，計算至分配基準日即
    八十四年四月十四日，高市五信尚有四千七百七十三萬七千一百三十七元未受清
    償，致生損害於高市五信之財產。
五、案經台灣高等法院檢察署指定法務部調查局高雄市調查處移送台灣屏東地方法院
    檢察署檢察官偵查起訴。
    理  由
壹、有罪部分（即被告丁○○、丑○、癸○○、子○○、甲○○部分）：
  一、訊據被告丁○○、丑○、癸○○、子○○、甲○○固均坦承有前揭申貸之事實
      ，惟均矢口否認有何背信等犯行。被告丁○○辯稱：當時伊曾與審核委員、經
      理一起至現場勘查過，因當時市價很高，系爭土地及建物有一億多元之價值云
      云；被告丑○辯稱：起先何人借款伊不知道，是看到書面申請時才知道，伊等
      確實有到現場勘查，回來後在開會時，營業部經理子○○說本件貸款沒問題，
      因為有一億五千萬元之買賣契約書，所以系爭土地及建物確實有此價值云云；
      被告癸○○辯稱：伊等有至現場勘查，且子○○說沒問題，伊對土地是外行，
      當時房地產景氣很好，系爭土地確實有此價值，而伊並不知道申請貸款之人是
      誰云云；被告子○○辯稱：當時伊生病，社裡員工與伊聯絡說有人貸款，伊就
      出去辦，這次由四個人來申貸，伊知道實際上是丙○○要貸款的。伊與審核委
      員去勘查現場，評估系爭土地及建物確實有此價值，才依規定借款給貸款人云
      云；被告甲○○辯稱：本件貸款是由子○○交由伊去查估系爭土地及建物之核
      放價額，實際上是審核委員去現場看過後，子○○告訴伊依買賣契約書的八成
      來估價，伊亦曾至現場勘查過，覺得系爭土地及建物確實有一億多元的價值，
      伊回來後就向經理報告云云。經查：
    (一)被告乙○○於六十八年即任職於高市五信，嗣於七十七年至八十三年間擔任高
      市五信理事主席；被告丁○○自八十一年二月間起擔任高市五信總經理，迄至
      八十三年二月始退休；被告丑○於六十年間起即擔任高市五信理事；被告癸○○於八十二年間亦擔任高市五信理事。其中被告乙○○、丁○○於八十二年間
      並為高市五信放款審核委員會當然委員，被告丑○、癸○○則於該年間亦為高
      市五信放款審核委員會委員，其等均負責審核放款金額超過一千萬元之貸款案
      件業務。被告子○○於八十年五月升任高市五信業務部經理，負責審核高市五
      信營業部放款業務，迄至八十二年九月始調任高市五信企畫室經理；被告甲○○於八十一年起調任高市五信營業部徵信員，負責高市五信放款之徵信業務之
      事實，業據被告乙○○、丁○○、丑○、癸○○、子○○、甲○○於調查、偵
      查及本院審理時均各自供明在卷。是以，被告乙○○、丁○○、丑○、癸○○
      、子○○、甲○○於本件貸款當時，均係為高市五信處理貸款事務及從事業務
      之人無訛。
    (二)次查，丙○○於八十二年六月二十二日買賣取得系爭土地及建物所有權，其後
      因投資生意，為籌措款項，計劃以系爭土地及建物向高市五信貸款一億五千萬
      元，並徵得庚○○、己○○、戊○○、壬○○等四人之同意，以此四人之名義
      ，於八十二年七月二十九日各在高市五信開立帳戶並分別存款二十萬元，使庚○○、己○○、戊○○、壬○○成為高市五信社員，且另徵得辛○○之同意，
      明知二人間並無就系爭土地及建物有買賣之情事，仍偽以買賣之名義將系爭土
      地及建物所有權於八十二年八月二日移轉登記在辛○○名下，並製作系爭土地
      及建物之買賣日期為八十二年六月二十五日，且買賣金額為一億五千萬元之內
      容不實之「不動產買賣契約書」乙份。嗣於八十二年八月十日，丙○○即以庚○○、己○○、戊○○、壬○○等四人名義，並以系爭土地及建物為擔保物，
      且以辛○○為連帶保證人，各向高市五信申請借款二千九百五十萬元、二千九
      百五十萬元、二千七百五十萬元、二千九百萬元。其後高市五信核准貸予庚○○、己○○、戊○○、壬○○每人各二千七百五十萬元，合計一億一千萬元，
      並於八十二年八月十三日由高市五信撥款分別存入庚○○、己○○、戊○○、
      壬○○等四人在高市五信之帳戶內，隨即由丙○○自庚○○、己○○、戊○○
      、壬○○等人上開帳戶內，將貸得之款項領出之事實，業據丙○○、庚○○、
      己○○、戊○○、壬○○及被告辛○○於調查、偵查及本院審理時分別供明無
      訛（參見八十六年十二月十七日、二十六日調查筆錄、八十六年度偵字第九五
      三七號偵查卷第四二頁、第九三頁、第一○一頁、第一五四頁、本院九十年四
      月二十四日審判筆錄、同年四月三十日訊問筆錄），並有不動產買賣契約書乙
      份、借款申請批示單、擔保放款借據、高市五信存入憑條、高市五信收入傳票
      各四份、系爭土地登記謄本暨土地登記簿謄本二份、系爭建物登記謄本、異動
      索引查詢資料各五份在卷可稽，應堪認屬真實。再者，丙○○取得上開一億一
      千萬元之貸款金額後，自八十三年四月十三日起即未再繳納本息，經高市五信
      向本院聲請拍賣抵押物即系爭土地及建物獲准，旋即依強制執行程序求償，由
      本院定底價六千四百八十五萬四千元拍賣系爭土地及建物，惟均無人應買，而
      由高市五信於八十四年二月十六日以七千五百萬元承受，計算至分配基準日即
      八十四年四月十四日，高市五信尚有四千七百七十三萬七千一百三十七元未受
      清償之事實，則經本院調閱本院八十三年度執字第八五一二號民事執行案卷查
      核無訛。
    (三)復查，本件貸款係丙○○以庚○○、己○○、戊○○、壬○○為人頭，並由其
      所認識之高市五信業務部經理子○○經手辦理，而由高市五信營業部徵信員甲○○負責徵信查估系爭土地及建物之價額，此據丙○○及被告子○○、甲○○
      供承在卷（參見八十六年十二月十七日、二十六日調查筆錄、八十六年度偵字
      第九五三七號偵查卷第五一頁、本院九十年四月三十日訊問筆錄）。而查：
      (1)系爭土地及建物所有權原登記在張翁麗喜、張值相名下（實際所有人為張文
        學），嗣於於八十二年初以八千三百萬元之價格出賣乙節，業據證人張文學
        於調查中證述明確（參見八十六年十二月二日調查筆錄）。惟觀諸被告甲○○所製作而由被告子○○蓋章同意之「保證責任高雄市第五信用合作社徵信
        報告表」，竟評估系爭三三四九之一地號土地每坪時價一百四十萬元，系爭
        三三五一之一地號土地每坪時價九十五萬元，系爭建物每坪時價九十萬元，
        使系爭土地及建物（總建坪數不含系爭一四○三七建號建物即公設部分之坪
        數）合計之得擔保放款總額高達一億一千零十一萬八千零四十四元（此係以
        系爭土地查估額扣除土地增值稅後，再以九成計算，並加上系爭建物查估額
        八成計算所得），有該徵信報告表四份在卷可稽。是被告甲○○評估之系爭
        土地及建物價額，在分別以九成（且扣除土地增值稅）及八成計算其得放款
        之總額後，猶遠高於同年間張文學所出賣之八千三百萬價格達二千七百餘萬
        元，已有不合常理。
      (2)丙○○自八十三年四月十三日起即未再繳納本件貸款本息，經高市五信向本
        院聲請拍賣抵押物即系爭土地及建物獲准，旋即依強制執行程序求償，由本
        院定底價六千四百八十五萬四千元拍賣系爭土地及建物，惟均無人應買，而
        由高市五信於八十四年二月十六日以七千五百萬元承受，計算至分配基準日
        即八十四年四月十四日，高市五信尚有四千七百七十三萬七千一百三十七元
        未受清償之事實，已如上述，且本院於八十四年一月十九日第一次拍賣所定
        底價亦僅六千七百五十三萬四千元等情，亦經本院調閱上開民事執行案卷查
        核無誤。又觀諸該民事執行案卷所附之高雄市政府地政處新興地政事務所八
        十三年十一月一日八三高市地新三字第八二○○簡便行文表所載之土地鑑價
        表，系爭三三四九之一地號土地每平方公尺為十三萬四千元即每坪約為四十
        四萬二千九百七十七元（每坪為三．三○五八平方公尺）；系爭三三五一之
        一地號土地每平方公尺為六萬三千元即每坪約為二十萬八千二百六十五元。
        另觀諸該民事執行案卷所附之高雄市建築師公會鑑估報告書所載（鑑估日期
        八十三年十一月十日），系爭一四○○一建號建物（含公設）每平方公尺約
        為四萬五千三百六十元（估價方式為：鑑估單價×折舊率×房屋等級調整率
        ×地段等級調整率），即每坪約為十四萬九千九百五十一元；系爭一四○○
        二建號建物（含公設）每平方公尺為三萬三千零十九元即每坪約為十萬九千
        一百五十四元；系爭一四○○三建號建物（含公設）每平方公尺約為二萬六
        千六百八十二元即每坪約為八萬八千二百零五元；系爭一四○○五建號建物
        （含公設）每平方公尺約三萬三千零十九元即每坪約為十萬九千一百五十四
        元。準此，被告甲○○對系爭土地及建物所查估之每坪時價及總價，顯然遠
        高於上述鑑價、本院上開歷次拍賣之底價及高市五信承受之價格。縱然二者
        評估之時間相差約一、二年，不動產市場之景氣或有下滑，但如此甚鉅之價
        差，仍顯然有違常情。
      (3)況萬通商業銀行於八十二年九月十一日就同坐落系爭土地上之另建物即門牌
        號碼高雄市○○○路一四九之七號一樓及該號地下層之估價結果，以該土地
        及建物合併計算，上開一樓每坪時價為五十五萬元，上開地下層每坪時價為
        二十七萬元，有該銀行高雄區企業金融區域中心九十一年十二月三十一日萬
        通高雄授字第三九九號函暨附件乙份在卷足佐；而上海商業儲蓄銀行高雄分
        行於八十二年三月十七日就同坐落系爭土地上之另建物即門牌號碼高雄市○○○路一四九之七號六樓之估價結果，系爭三三四九之一地號土地每坪時價
        六十五萬元，系爭三三五一之一地號土地每坪時價四十萬元，上開建物每坪
        時價五萬八千元，則有該銀行九十二年三月十二日（九二）上前字第十六號
        函暨附件乙份附卷可稽。準此，上開鑑價之土地均係系爭土地，而建物則係
        系爭建物隔鄰，且鑑價之時期亦相去不遠，何以其他銀行所查估之系爭土地
        及隔鄰建物之每坪時價與被告甲○○所鑑估之每坪時價相差如此之大？殆見
        被告甲○○究否確有憑實查估系爭土地及建物之時價，甚有疑問。
      (4)為求更進一步釐清被告甲○○是否確有就系爭土地及建物之時價估價過高而
        超貸之疑點，本院函請財團法人中華民國企業技術鑑定委員會鑑定系爭土地
        及建物於「八十二年八月」即被告甲○○製作徵信報告表當時之時價為何。
        嗣經該鑑定委員會依據不動產估價技術規則，即成本、市場、收益估價法，
並參酌實際蒐集之相關資料與標的物特性綜合分析，並選擇適當之估價方法
        ，鑑定結果認為系爭土地及建物於當時之總價僅六千七百九十二萬七千五百
        十元，此有該鑑定委員會九十二年三月三日（九二）高技字第○三○二號函
        暨報告書各乙份在卷足參。從而，被告甲○○對系爭土地及建物查估之可放
        款金額竟高達一億一千零十一萬八千零四十四元，顯然與系爭土地及建物之
        時價差距將近一倍，益見被告甲○○並未據實估價甚明。
      (5)基上所述，被告甲○○並無確實查估系爭土地及建物之時價，且明顯偏離系
        爭土地及建物客觀、合理之時價而查估過高甚鉅，故其行為確已違背其之任
        務無疑。又依當時有效之高市五信之「擔保放款之不動產估價及放款值核估
        辦法」，固規定作為擔保品之土地、建物部分各以九成、八成計算放款總額
        ，但亦均規定係以該不動產「時價」為估價之基準，有該辦法乙份在卷可稽
        ，故被告甲○○確雖以九成及八成分別計算系爭土地及建物之總價，但其所
        查估系爭土地及建物時價明顯偏高，已如上述，故所估算之總價亦才顯不合
        常理，故被告子○○、甲○○辯稱係依規定辦理云云，當無足取。再者，被
        告甲○○於調查人員訊問時證稱：本件貸款是由子○○交由伊徵信估價，依
        據高市五信之「擔保放款之不動產估價及放款值核估辦法」，本件擔保品總
        放估值為三千七百萬元，達不到申貸之一億一千萬元。子○○指示伊依申貸
        人提供之丙○○與辛○○之買賣契約書價格一億五千萬元，倒算估價土地價
        格系爭三三四九之一地號土地每坪一百四十萬元，系爭三三五一之一土地每
        坪九十五萬元，系爭建物每坪九十萬元，總放估值一億一千零十一萬八千零
        四十四元。伊與子○○及申貸人庚○○有實地勘查，但伊不認識申貸人四人
        ，他們都是貸款前數日才在高市五信開戶，存入約二十萬元，與本社無其他
        往來，伊不知道他們從事何種行業及經濟狀況，亦不知道他們還款能力如何
        ，徵信報告表上之己○○每月收入五萬元、戊○○八萬元、壬○○五萬元、
        庚○○十萬元，都是伊隨便寫的，伊不知道他們真實收入如何。本件貸款案
        件都是子○○自行與客戶接洽後，再交給伊辦理，伊只是依照申請借貸之金
        額及買賣契約書作估價等語（參見八十六年十二月十七日調查筆錄），此核
        與被告子○○於調查人員訊問時所供：被告甲○○係依據貸款總額反向推算
        所得乙節大致相符（同上開調查筆錄參見）。故依被告甲○○所供，其並未
        實際調查申貸人之職業及收入，且亦未實際訪查時價，僅係依前揭買賣契約
        書及丙○○欲申貸之金額加以反推估價，並據以製作前揭徵信報告表，欲配
        合丙○○所申貸之一億一千萬元，而此均係由被告子○○所指示，顯見被告
        子○○與被告甲○○確係合意意圖為丙○○之不法利益，共同違背其等貸款
        事務之執行，且亦明知徵信不實，竟在前揭徵信報告表上，為前揭查估不實
        之登載，如此亦始能合理說明被告甲○○何以查估系爭土地及建物之時價竟
        偏離該土地及建物客觀、合理之價額甚鉅，且查估之可放款價額又何以高達
        一億一千餘萬元。至被告甲○○雖於本院審理時又辯稱：伊於調查中並未供
        稱被告子○○有指示其反推估算系爭土地及建物之價額云云，惟其亦坦承於
        調查中並未遭刑求、脅迫等，係在自由意識下陳述，而調查筆錄之簽名係由
        其所親簽等情（參見本院九十一年十一月二十日審判筆錄），足見被告甲○○於調查中之供述既具有任意性，且係其於筆錄上簽名以證確認無誤，該筆
        錄之內容應係根據被告甲○○所供而為記載，其內容自屬可信，被告甲○○
        所辯乙節無非係事後卸責之詞，委無足取。
      (6)此外，丙○○之妻鄭筱琴於調查人員訊問時供稱：子○○確實於申貸期間，
        打電話找丙○○，但李不在，由伊接聽，子○○告訴伊系爭土地及建物貸款
        一億五千萬元之額度太高，是否可以調降額度，且要求丙○○提供系爭土地
        及建物一億五千萬元之買賣契約書以供高市五信核貸參考，伊當時告訴子○○，會將上情告訴丙○○，由丙○○出面處理等語（參見八十六年十二月二
        十四日調查筆錄）；而丙○○於偵查中供稱：伊前在高市五信開戶時就認識
        子○○等語（參見八十六年度偵字第九五三七號偵查案卷第一五四頁正面）
        ，於本院審理時證稱：「（問：子○○有叫你降低貸款額？）有的，子○○
        說無法貸到一億五千萬元，我們協調到一億多元」等語（參見本院九十年四
        月三十日訊問筆錄），於調查中供稱：子○○說每個人貸款金額有限制，本
        件貸款金額高達一億一千萬元，要分成數人申貸，所以伊才用庚○○等四人
        名義為伊辦理貸款。又伊將系爭土地及建物移轉登記在辛○○名下，也是為
        了向高市五信貸款等語（參見八十六年十二月二十六日調查筆錄），核其二
        人所供大致相符，尚無不合情理與矛盾之處。故依鄭筱琴與丙○○所言，丙○○係透過其所認識之被告子○○經手辦理本件貸款，惟因丙○○所欲申貸
        之金額高達一億五千萬元而顯不合理，被告子○○始要求丙○○調低申貸金
        額至一億一千萬元，且欲使丙○○達成申貸目的，竟請求丙○○分成四人申
        貸，且虛偽製作系爭土地及建物於當時之買賣價格為一億五千萬元之不實買
        賣契約書。次查，系爭土地及建物於當時之時價，顯然仍與一億一千萬元有
        甚大之差距，此應僅須一般徵信或透過同業瞭解即可得知，業如前述，被告
        子○○當無不知之理，且衡以被告子○○事先即請求丙○○製作不實之買賣
        契約書乙節，更可見被告子○○早已得知以系爭土地及建物之價值無法貸得
        一億一千萬元為是，始需製作不實之買賣資料以利申貸，而其後被告子○○
        更指示被告甲○○就系爭土地及建物為不實查估，且查估可放款之金額竟高
        達一億一千餘萬元，恰與丙○○所欲申貸之一億一千萬元相差無幾，益見被
    告子○○自有意圖為丙○○不法之利益而違背其任為之行為甚明。至丙○○
        在八十二年間自張文學處僅以八千三百萬元之價格輾轉取得系爭土地及建物
        所有權，業經證人張文學證稱屬實（參見八十六年十二月二日調查筆錄），
        丙○○當亦無不知僅以系爭土地及建物為擔保物，與高市五信可放款之一億
        一千萬元仍相差甚鉅之理（蓋放款金額須以系爭土地及建物之時價扣除土地
        增值稅再以九成計算），故被告子○○始會要求其另製作系爭土地及建物之
        買賣價格為一億五千萬元之不實買賣契約書乙份，才能合理化其實際欲申貸
        一億一千萬元之不合理請求。從而，丙○○要求被告子○○違背任務而同意
        貸款一億一千萬元，被告子○○竟仍表同意，且請丙○○分四人申貸並製作
        不實買賣契約書以利其辦理申貸，足見丙○○與被告子○○就此確有犯意聯
        絡及行為分擔。
    (四)再查，被告乙○○、丁○○、丑○、癸○○當時均係高市五信放款審核委員會
      委員，共同負責審核本件貸款事宜，業據該被告四人供承在卷。又被告丁○○
      於調查人員訊問時供稱：當時伊及另三名委員乙○○、丑○、癸○○均至現場
      鑑估，一致認為系爭土地及建物絕對沒有一億五千萬元，部分委員認為頂多八
      、九千萬元，在第二次就該貸款案開審核委員會時，理事主席乙○○明白向委
      員們表示，丙○○至少要貸得一億一千萬元，為了要符合借款人的需求，徵詢
      放款委員是否可以同意，僅由丑○提出必須本金分二十年分期攤還，以駁回丙○○的「不分期攤還本金」之請求。伊並未看過不動產買賣契約書，審核委員
      至現場鑑估時，均認為價值不到一億五千萬元，頂多八、九千萬元，若有買賣
      價一億五千萬元之契約書，係屬不合理的等語（參見八十六年十二月三十日調
      查筆錄），核與被告丑○於調查人員訊問時所供：當時放款委員會有伊、理事
      主席乙○○、總經理丁○○、理事癸○○、陳盛，但陳盛缺席。其等四人曾親
      至現場鑑估，當時評估時價為每建坪七、八十萬元，最後決定核貸一億一千萬
      元。系爭土地及建物地之所以會以每建坪九十萬元、土地每坪九十五萬元及一
      百四十萬元鑑估時價，應該是為了配合核貸一億一千萬元而反向推算而來。伊
      曾主張該貸款案最多貸放九千萬元，但因理事主席乙○○表示該貸款借戶是丙○○，可以貸款一億一千萬元，最後伊堅持如果一定要核貸，則應以二十年為
      分期攤還。系爭房地之交易價額高達一億五千萬元並不合理等語大致相符（同
      上開調查筆錄參見），亦核與被告乙○○於調查人員訊問時所供：伊等四人曾
      親至系爭土地及建物現場堪估，回到總社後，四人經討論，評估時價大約每坪
      七十五萬元。惟放款委員會最後依營業部之意見（即系爭系爭建物每坪九十萬
      元等），四人均無異議核放等語大致相符（同上開調查筆錄參見），其等所供
      尚無矛盾或不合常情之處。是被告丁○○、丑○、乙○○於案發之初既為上述
      相符之供詞，其等事後始翻異前詞，自無足取。足見依其等所供，被告乙○○
      、丁○○、丑○、癸○○應均明知以系爭土地及建物作為擔保品而放款一億一
      千萬元，顯然過高甚鉅，而其等最後會予以同意，亦係因本件貸款係由丙○○
      所申貸，在此種均明知顯然超貸之情況下，其等仍因係丙○○申貸而均表同意
      ，至多僅在還款方式上設限，故該被告四人顯有意圖為丙○○之不法利益而違
      背其等任務之犯意聯絡甚明。況且，高市五信放款超過一千萬元之案件之審核
      流程為：案件經徵信調查，並再轉呈總社業務部經理、副總經理、總經理、理
      事主席分別簽註意見後，應再轉送至放款審核委員會審核，該委員會原則上係
      採書面審查，若對放款金額有意見，即會要求分社徵信員、經理及業務部等人
      員到會說明，若對金額仍有意見，會至擔保品現場實地鑑估，再作最後決定，
      此據被告乙○○、丁○○及丑○於調查人員訊問時供明在卷（同上開調查筆錄
      參見）。是依上開審核程序，被告乙○○、丁○○、丑○、癸○○四人既均前
      往系爭土地及建物現場勘查，顯然其等是在書面審查及高市五信相關內部承辦
      人員到會報告後，仍對放款金額存有意見所致。可知該被告四人應係認為丙○○申貸之金額明顯偏高，否則該被告四人當毋庸在書面審查及承辦人員到會報
      告後，仍共同前往現場勘查，益見被告丁○○、丑○及乙○○上開所供應屬可
      信，亦可見該被告四人所辯：伊等同意貸款，係因經理子○○說可以，伊等相
      信系爭土地及建物有此行情云云，顯無足取。
    (五)末查，高市五信最終同意貸款，而實際貸款人丙○○取得上開一億一千萬元之
      貸款金額後，自八十三年四月十三日起即未再繳納本息，經高市五信向本院聲
      請拍賣抵押物即系爭土地及建物獲准，旋即依強制執行程序求償，由本院定底
      價六千四百八十五萬四千元拍賣系爭土地及建物，惟均無人應買，而由高市五
      信於八十四年二月十六日以七千五百萬元承受，計算至分配基準日即八十四年
      四月十四日，高市五信尚有四千七百七十三萬七千一百三十七元未受清償之事
      實，業如前述，足見被告乙○○、丁○○、丑○、癸○○、子○○、甲○○意
      圖為丙○○不法之利益，所為違背其等任務之行為，確已致生損害於高市五信
      之財產甚明。
    (六)綜上所述，被告丁○○、丑○、癸○○、子○○、甲○○前揭所辯均無足取，
      本件事證應屬明確，被告丁○○、丑○、癸○○、子○○、甲○○之犯行應堪
      認定。
  二、查被告丁○○、丑○、癸○○、子○○、甲○○均係為高市五信處理事務之人
      ，其等意圖為丙○○之不法利益，竟違背其等之任務，核被告丁○○、丑○、
      癸○○、子○○、甲○○所為，均係犯刑法第三百四十二條第一項背信罪。按
      因身分或其他特定關係成立之罪，其共同實施或教唆幫助者，雖無特定關係，
      仍以共犯論，刑法第三十一條第一項定有明文。又共同正犯之意思聯絡，原不
      以數人間直接發生者為限，即有間接之聯絡者，亦包括在內。如甲分別邀約乙
    、丙犯罪，雖乙、丙間彼此並無直接之聯絡，亦無礙於其為共同正犯之成立（
      參照最高法院七十七年度台上字第二一三五號判例）。是丙○○固非為高市五
      信處理事務之人，但既與為高市五信處理事務之被告子○○就上開背信犯行有
      犯意聯絡與行為分擔，且被告子○○復與被告甲○○就上開背信犯行亦有犯意
      之聯絡與行為之分擔，其三人為共同正犯。公訴人認丙○○係與被告辛○○成
      立共同正犯，而非與被告子○○、甲○○成立共同正犯，容有誤解。另被告丁○○、丑○、癸○○與被告乙○○間就上開背信罪亦有犯意聯絡與行為分擔，
      亦均為共同正犯。再被告子○○、甲○○明知徵信不實，仍於業務上製作前揭
      不實之徵信報告表，復行使之，核該被告二人所為係另犯刑法第二百十六條、
      第二百十五條行使業務上登載不實文書罪，被告子○○、甲○○就該犯行有犯
      意之聯絡與行為之分擔，為共同正犯。其等於業務上登載不實文書後復持以行
      使，業務上登載不實文書之低度行為應為行使之高度行為所吸收，不另論罪。
      被告子○○、甲○○所犯上開背信與行使業務上登載不實文書二罪之間，有方
      法結果之牽連關係，依刑法第五十五條規定，應從較重之刑法第三百四十二條
      第一項背信罪處斷。再者，連續犯之所謂出於概括犯意，必須其多次犯罪行為
      自始均在一個預定犯罪計劃以內，出於主觀上始終同一犯意之進行，若中途另
      有新犯意發生，縱所犯為同一罪名，究非連續其初發的意思，即不能成立連續
      犯（參照最高法院七十年度台上字第六二九六號判例）。被告子○○、甲○○
      固於八十二年六月間涉有背信罪嫌，經本院於九十一年五月三十一日以九十年
      度易字第二八六號分別判處有期徒刑二年六月、一年八月，現尚在上訴中，有
      上開刑事判決書乙份在卷可稽（下稱前案）。惟查，於前案中，被告子○○、
      甲○○係涉嫌於八十二年六月間為前案被告蔣武良辦理超貸而成立背信，於本
      案中則係於八十二年八月間為丙○○辦理超貸而該當背信，二行為之時間固屬
      接近，然依一般通常經驗，被告子○○、甲○○於涉嫌為另案被告蔣武良超貸
      之時，其等之犯意應僅有涉嫌為另案被告蔣武良超貸之背信犯意而已，絕無可
      能於該犯意中，復有預見而計畫為丙○○辦理本件超貸。故必於嗣後丙○○對
      其等要求辦理超貸時，經與丙○○一番協調之後，始再發生為丙○○辦理超貸
      之背信犯意。是以，顯然被告子○○、甲○○於本件之背信犯意，相對於前案
      所涉之背信犯意而言，乃係中途新生之犯意，縱與前案所犯為同一背信罪名，
      究非其連續初發之意思，即無成立連續犯可言。故被告子○○、甲○○辯稱本
      件犯行與前案之犯行有連續犯之關係，本件對其等之部分應諭知不受理云云，
      當無足取。本院審酌被告丁○○、丑○、癸○○分別係高市五信之總經理及理
      事，位居要職，均係審核貸款案件之重要人物，被告子○○則係高市五信業務
      部經理，亦係參與申貸案件之重要主管，而被告甲○○則係業務部徵信員，雖
      僅係基層調查員，亦負有據實查估申貸擔保品價格之重要任務，其等本均應善
      盡職責以謀取高市五信之最大利益著想，卻於丙○○申貸案件中高估不實且逾
      數千萬元，造成高市五信重大之損失，迄今仍無從追償，惡行當屬非輕，且其
      等又否認犯行，飾詞圖卸其責，復仍未與高市五信達成和解，賠償高市五信所
      受損失等一切情狀，酌情分別量處如主文所示之刑，以資懲儆。
貳、無罪部分（即被告辛○○部分）
  一、公訴意旨另以：丙○○與被告辛○○共同製作內容不實之「不動產買賣契約書
      」，佯將系爭土地及建物以一億五千萬元之價格出賣與被告辛○○，並於八十
      二年八月二日將系爭土地及建物移轉登記在被告辛○○名下，預為日後庚○○
      等四人申貸時之連帶保證人。因認被告辛○○亦涉有刑法第三百四十二條第一
      項之背信罪嫌云云。
  二、公訴人認被告辛○○涉有上開犯行，係以：(1)前揭買賣契約書乙份；(2)依被告
      辛○○接受調查人員訊問之筆錄，被告辛○○亦知其製作前揭買賣契約書之目
      的即係為配合丙○○之貸款，買賣契約所載金額又高達一億五千萬元，足認被
      告辛○○與丙○○就本件超貸案有共同犯意等證據資料為其論斷之依據。訊據
      被告辛○○固坦承其同意出名與丙○○共同製作前揭不實內容之買賣契約書，
      並將系爭土地及建物虛偽移轉登記至其名下之事實，惟堅決否認有何前揭被訴
      之犯行，辯稱：伊與丙○○是好朋友，所以同意將系爭土地及建物移轉登記在
      伊名下，起先丙○○並未說作何用，後來才說要拿系爭土地及建物去貸款，詳
      細情形伊並不知道。伊想說二人係好友，且系爭土地及建物又係丙○○的，他
      既然要借錢，伊就同意當保證人。伊不認識子○○，丙○○亦未告知他與子○○約好貸款的事情等語。
  三、按「犯罪事實應依證據認定之，無證據不得推定其犯罪事實」、「不能證明被
      告犯罪或其行為不罰者，應諭知無罪之判決」，刑事訴訟法第一百五十四條、
      第三百零一條第一項分別定有明文。又認定犯罪事實所憑之證據，雖不以直接
      證據為限，間接證據亦包括在內；然而無論直接或間接證據，其為訴訟上之證
      明，須於通常一般之人均不致有所懷疑，而得確信其為真實之程度者，始得據
      為有罪之認定（最高法院七十六年度台上字第四九八六號判例參照）。
  四、經查：
    (一)被告辛○○固坦承將系爭土地及建物虛偽移轉登記至伊名下，且製作前揭不實
      內容之買賣契約書之事實，此亦有前揭買賣契約書乙份在卷可稽。然則，此僅
      能證明被告辛○○確有出名協助丙○○以不實之買賣契約書向高市五信申貸，
      並為增強該買賣契約書之說服力，始另將系爭土地及建物虛偽登記至被告辛○○名下之事實，但就丙○○嗣後如何向高市五信申貸，是否與高市五信內部相
      關人員有串通超貸等情，則尚難據此逕加認定被告辛○○確亦知情，仍須依憑
      其他相關證據資料始能證明。
    (二)次查，丙○○於本院審理時證稱：「（問：辛○○在本院中說向你幫忙，實際
      上沒有付一億五千萬元，是否如此？）是這樣沒有錯」、「問：辛○○同意將
      系爭房地登記其名下，有無要求報酬？）沒有酬勞，純粹是義務的」、「．．
      ．．我曾向辛○○表示用土地借貸是合法方式」等語（參見本院九十年四月三
      十日訊問筆錄），是依丙○○所證，被告辛○○僅係義務出名協助其申貸，並
      未向丙○○收取任何報酬，且丙○○亦向被告辛○○表示本件申貸係合法方式
      ，顯然未就其與被告子○○約定如何共同背信超貸乙節對被告辛○○有所告知
      或透露，自難認被告辛○○確已明知本件超貸之事而有共同犯意之聯絡。況被
      告子○○於本院審理時則供稱：「（問：是否告訴辛○○貸款的事情？辦貸款
      當時是否看過辛○○？）沒有，不認識辛○○」等語（參見本院九十一年十一
      月二十日審判筆錄），是依被告子○○所供，顯見其並不認識被告辛○○，亦
      未與被告辛○○有何聯絡，自亦未將本件超貸乙事告知被告辛○○。準此而論
      ，可知被告辛○○實際上並未知悉本件超貸之事，即難認被告辛○○有何背信
      之共同犯意可言。
  五、綜上所述，被告辛○○顯然僅係出名義務協助丙○○辦理本件貸款，亦即一般
      所謂之人頭而已，至丙○○究竟如何與高市五信串通超貸乙節，並無證據足以
      證明被告辛○○確係知情，即難認定其與丙○○有犯意之聯絡而成立本件背信
      之共同正犯。是以，被告辛○○究否確屬本件背信之共同正犯，本院認為仍存
      有合理之懷疑，尚未到達確信其為真實之程度。此外，復查無其他積極證據足
      資認定被告辛○○確有前揭被訴之背信犯行，揆諸首揭法律規定與說明，既無
      足夠證據確信公訴意旨之指述為真實，不能證明被告辛○○犯罪，本院自應為
      被告辛○○無罪判決之諭知。
據上論斷，應依刑事訴訟法第二百九十九條第一項前段、第三百零一條第一項、刑法
第二十八條、第三百四十二條第一項、第二百十六條、第二百十五條、第五十五條，
罰金罰鍰提高標準條例第一條前段，判決如主文。
本案經檢察官黃元冠到庭執行職務。
中      華      民      國      九十二      年      五      月   十四   日
                                臺灣高雄地方法院刑事第七庭
                                    法  官  陳信旗
右正本證明與原本無異。
如不服本判決，應於判決送達後十日內，向本院提出上訴狀。
      書記官  張家榮
中      華      民      國      九十二      年      五      月   十四   日
附錄本判決論罪之法條：
刑法第二百十五條
    明知為不實之事項，而登載於其業務上作成之文書，足以生損害於公眾或他人者
    ，處三年以下有期徒刑、拘役或五百元以下罰金。
刑法第二百十六條
    行使第二百十條至第二百十五條之文書者，依偽造、變造文書或登載不實事項或
    使登載不實事項之規定處斷。
刑法第三百四十二條
    為他人處理事務，意圖為自己或第三人不法之利益，或損害本人之利益，而為違
    背其任務之行為，致生損害於本人之財產或其他利益者，處五年以下有期徒刑、
    拘役或科或併科一千元以下罰金。
    前項之未遂犯罰之。


司法院資訊處製作；財團法人民間司法改革基金會備份。
